臺灣高等法院刑事判決
111年度上訴字第2693號
上  訴  人  臺灣基隆地方檢察署檢察官
被      告  翁恩元


選任辯護人  李詩楷律師（法律扶助）
上列上訴人因被告洗錢防制法等案件，不服臺灣基隆地方法院11
0年度易字第183號，中華民國111年4月7日第一審判決（起訴案
號：臺灣基隆地方檢察署110年度偵字第496號），提起上訴，本
院判決如下：
    主  文
原判決撤銷。
丁○○無罪。
    理  由
一、公訴意旨略以：被告丁○○（下稱被告）因友人介紹而認識「
    中村」之人，「中村」請被告提供金融帳戶供匯款，再由被
    告協助提領該款項購買比特幣，並轉匯至「中村」指定之比
    特幣錢包，被告因此可獲得5%酬勞，被告預見所領取之款項
    ，有可能係詐騙所得，仍意圖為自己不法之所有，基於不確
    定故意，即縱使與「中村」所屬詐騙集團成員共同詐欺取財
    ，亦不違反其本意之犯意聯絡及行為分擔，同意「中村」所
    請，嗣「中村」所屬詐騙集團成員於民國109年10月初之某
    日，在臉書以暱稱「Mohd Yousaf」向戊○○詐稱：我在阿富
    汗戰區人身安全有危險，妳要匯錢給我等語，致戊○○陷於錯
    誤，於109年11月4日12時37分許，匯款新臺幣（下同）20萬
    元至被告所申請之士林郵局帳號00000000000000帳戶（下稱
    郵局帳戶），被告旋依「中村」指示提領上開詐騙款項，並
    購買比特幣轉匯至「中村」指定之比特幣錢包，被告因此獲
    得約1萬元之報酬。因認被告涉犯刑法第339條第1項之詐欺
    取財及洗錢防制法第14條第1項之洗錢罪嫌。
二、按犯罪事實應依證據認定之，無證據不得認定其犯罪事實；
    又不能證明被告犯罪者，應諭知無罪之判決，刑事訴訟法第
    154條第2項、第301條第1項分別定有明文。次按刑事訴訟法
    上所謂認定犯罪事實之證據，係指足以認定被告確有犯罪行
    為之積極證據而言，該項證據自須適合於被告犯罪事實之認
    定，始得採為斷罪資料。且認定不利於被告之事實，須依積
    極證據，苟積極證據不足為不利於被告事實之認定時，即應
    為有利於被告之認定，更不必有何有利之證據。如未能發現
    相當證據，或證據不足以證明，自不能以推測或擬制之方法
    ，以為裁判之基礎。又刑事訴訟上證明之資料，無論其為直
    接或間接證據，均須達於通常一般之人均不致有所懷疑，而
    得確信其為真實之程度，始得據為有罪之認定，若其關於被
    告是否犯罪之證明未能達此程度，而有合理性懷疑之存在，
    致使無從形成有罪之確信，即不得遽為不利被告之認定（最
    高法院29年上字第3105號、30年上字第816號、40年台上字
    第86號、76年台上字第4986號判例可資參照）。
三、公訴人認被告涉犯前揭罪嫌，係以證人即被害人戊○○於警詢
    之指述、匯款憑證、戊○○與詐欺集團成員之通話紀錄等及郵
    局帳戶之交易明細等為其論據。訊據被告固坦承於109年10
    月至12月間提供其郵局帳戶予「中村」匯款，再提領帳戶內
    金錢購買比特幣，匯進「中村」指定之電子錢包內，每次從
    中獲取5%之勞務費，惟堅決否認有何共同詐欺取財及洗錢犯
    行，辯稱：伊於109年3月17日在網路上認識「中村」，「中
    村」自稱是日本律師，伊等一直在網路上聊天，過了2、3天
    ，「中村」問伊會不會買比特幣，他有朋友在管理柬埔寨的
    孤兒院，透過教會募款所以需要帳戶，他要匯錢到孤兒院，
    資金來自中國跟臺灣，他沒有中國或臺灣的帳戶，叫伊提供
    給他，為了確認伊的個人資料，還叫伊傳駕照資料，伊有同
    意借用伊郵局帳戶給他匯款，匯款之後「中村」會叫伊扣除
    勞務費之後全部買比特幣，再轉入他指定的比特幣錢包；「
    中村」傳給伊柬埔寨孤兒院的地址、電話，伊有以GOOGLE查
    詢過，資料顯示孤兒院是存在的，伊還有寄兒童圖書到柬埔
    寨，伊已經盡到查證責任；伊有介紹朋友劉騫認識「中村」
    ，他也有提供帳戶給「中村」使用，也經檢察官為不起訴處
    分，伊覺得很冤枉等語；辯護人為被告辯稱：被告有提出與
    「中村」之LINE對話紀錄及郵寄物品到柬埔寨孤兒院的證明
    ，其主觀上對「中村」所言深信不疑，認為是做善事，才會
    提供郵局帳戶供「中村」使用，被告已查證「中村」提供之
    柬埔寨孤兒院地址，與「中村」並無犯意聯絡等語。經查：
  ㈠被告於109年10月至12月間將其郵局帳戶提供予「中村」，待
    有款項匯入後，即依「中村」指示，提領扣除百分之5勞務
    費後之金額，購買比特幣後匯進「中村」指定之電子錢包等
    事實，據被告坦承不諱，並有中華郵政股份有限公司110年9
    月27日儲字第1100265177號暨所檢附基本資料、歷史交易清
    單在卷可稽（見原審卷第99至103頁）；又被害人戊○○遭詐
    騙集團成員以上開方式詐騙，因而陷於錯誤，匯款至郵局帳
    戶等情，業據證人即被害人戊○○於警詢指訴明確（見偵字第
    496號卷第17至19頁），並有戊○○提供之匯款憑證、與詐騙
    集團之對話記錄在卷為憑（見偵字第496號卷第29頁、第31
    至43頁），此部分事實，固堪認定。
  ㈡細繹被告與「中村」之LINE對話紀錄（見原審卷第57至93頁
    ），「中村」於109年10月5日起與被告以英文對話，「中村
    」確曾向被告表示欲與被告合作、提供工作，並稱其友人在
    柬埔寨經營孤兒院，被告可提供帳戶供臺灣人匯款捐錢給孤
    兒院，即可獲得每筆匯款5%之酬勞，並詢問被告是否曾購買
    比特幣，要求被告提供銀行帳戶資料等語；此外，被告曾依
    據「中村」提供之柬埔寨孤兒院地址，在109年10月間2次寄
    送內裝物品「文件」之快捷郵件至柬埔寨，亦有郵局國際快
    捷郵件憑據2紙附卷可憑（見原審卷第55頁），是被告所辯
    ，尚非全然無據。
　㈢又查，被告之郵局帳戶在109年10月14日仍有重陽禮金匯入，
    是該帳戶係被告日常生活使用，倘被告真有共同詐欺或洗錢
    之犯意，當無提供自己現仍使用中之帳戶，而甘冒遭警方查
    獲，甚至遭警示凍結無法使用等風險之理；而被告供稱介紹
    友人劉騫與「中村」認識，之後劉騫亦提供帳戶供「中村」
    使用匯款一節，經查劉騫所涉詐欺等案件，由臺灣臺北地方
    檢察署檢察官以110年度偵字第13551號偵查後，於110年3月
    10日為不起訴處分，理由略以：劉騫係誤信「中村」要求提
    供帳戶供孤兒院捐款之詞，乃將匯入其帳戶之金錢提領後購
    買比特幣至「中村」指定帳戶等節，有上開不起訴處分書附
    卷可參（見原審卷第229至236頁），與被告之涉案情節相同
    ，顯見遭「中村」以孤兒院捐款為由而要求提供金融帳戶供
    匯款者，非僅被告1人。
　㈣再被告於110年11月30日、12月9日均有以LINE質問「中村」
    關於自己及友人所提供之帳戶遭用作詐騙遭查辦等情事，亦
    有原審當庭翻拍被告行動電話畫面之照片可稽（見原審卷第
    197至203頁），從而，被告辯稱伊係因信任「中村」所言，
    不知帳戶會遭「中村」用作詐騙，亦不知提領之款項係詐騙
    所得等語，應非子虛。
  ㈤末按，我國為杜絕利用人頭帳戶詐欺取財犯罪之層出不窮，
    對於提供帳戶資料之人，相關治安機關均嚴厲查緝，致使詐
    騙集團不易以慣用之金錢或其他有償報酬方式取得人頭帳戶
    ，而改以詐騙手法取得人頭帳戶，並趁帳戶持有人未及警覺
    發現前，以之充為臨時帳戶而供詐欺取財短暫使用，已時有
    所聞，因而提供金融機構帳戶資料並協助提領款項之人是否
    成立詐欺取財或洗錢罪，既因有上開受詐騙之可能，基於無
    罪推定、罪疑唯輕之證據法則，則就提供帳戶資料者，是否
    確係基於直接故意或間接故意而為詐欺及洗錢，自應從嚴審
    慎認定，倘交付帳戶資料者有可能是遭詐騙所致，或其取得
    者之使用已逸脫提供者原提供用意之範圍，而為提供者所不
    知並無法防範者，於此情形，對其犯罪故意之認定，無法確
    信係出於直接故意或間接故意為之，而仍有合理懷疑存在時
    ，自應為有利於行為人之認定，以免過度逸脫無罪推定原則
    。被告信任「中村」之說詞，因而應「中村」要求出借郵局
    帳戶並幫忙提領款項購買比特幣，於經驗法則上非無可能；
    況詐騙集團詐騙手法日益翻新，政府機關、金融機構、電視
    新聞及報章雜誌，對於詐騙集團詐騙手法亦大肆報導，極力
    勸導民眾應多加注意防範，以免上當被騙，然仍屢屢傳出一
    般民眾遭到詐騙集團詐騙之消息，其中不乏學歷良好、職業
    收入優渥者，亦不乏受騙之原因甚不合常情輕易可以辨識者
    ，若一般人會因詐騙集團成員言詞相誘而陷於錯誤，進而交
    付鉅額財物，則金融帳戶持有人因相同原因陷於錯誤，而出
    借帳戶，並代為提領、轉匯款項，誠非難以想像，自不能以
    吾等客觀常人智識經驗為基準，驟然推論被告必具有相同警
    覺程度，而認被告對構成犯罪之事實必有預見。
  ㈥綜上，公訴人所舉事證，雖可證明被害人戊○○確有遭詐騙集
    團詐騙而匯款至被告之郵局帳戶及被告提領帳戶內金錢等事
    實，然無足使本院確信被告對於提供郵局帳戶之帳號予「中
    村」時，主觀上具有共同詐欺取財之不確定故意或洗錢之認
    識。此外，檢察官復未指出足可證明被告被訴事實之適當方
    法，自屬不能證明被告犯罪，應為被告無罪之諭知。　
四、撤銷改判及退回移送併辦部分：
  ㈠移送併辦意旨略以：　　
　⒈臺灣基隆地方檢察署110年度偵字第2531號、第4629號：
　　被告預見所領取之款項，有可能係詐騙所得，仍意圖為自己
    不法之所有，基於不確定故意，即縱使與「中村」所屬詐騙
    集團成員共同詐欺取財、隱匿特定犯罪所得去向而洗錢，亦
    不違反其本意之犯意聯絡及行為分擔，同意「中村」所請。
    嗣「中村」所屬詐騙集團成員分別為下列犯行：
  ⑴於109年9月11日，以通訊軟體IG及Line暱稱「Dario」向丙○○
    詐稱：伊使用過世妻子的海外帳戶，但現在無法使用，希望
    你能充當妻子去開海外帳戶幫公司支薪云云，致丙○○陷於錯
    誤，於109年11月2日下午3時4分許，匯款494,081元至被告
    所申請之第一銀行帳號00000000000號帳戶。被告旋依「中
    村」指示提領上開詐騙款項，並購買比特幣轉匯至「中村」
    指定之比特幣錢包，被告因此獲得約24,500元之報酬。
  ⑵於109年10月9日上午11時7分許，在網路以暱稱「Thomas Vig
    go」向甲○○○詐稱：要寄送包裹，因包裹卡在海關需要稅金
    才可以運送云云，致甲○○○陷於錯誤，於109年10月23日中午
    12時許，匯款9萬元至被告所申請之花旗臺灣商業銀行帳號0
    000000000號帳戶。被告旋依「中村」指示提領上開詐騙款
    項，並購買比特幣轉匯至「中村」指定之比特幣錢包，被告
    因此獲得約4,500元之報酬。
　⒉臺灣基隆地方檢察署111年度偵字第559號：
　　被告明知金融機構帳戶係個人理財之重要工具，為攸關個人
    財產、信用之表徵，若將金融帳戶相關物件提供予不法集團
    成員，將可能遭不法集團作為詐欺被害人匯入款項之人頭帳
    戶之用，再將該犯罪所得提取轉出，製造金流斷點，以掩飾
    犯罪所得去向而逃避檢警之追緝，竟基於縱使帳戶被用以收
    受詐欺贓款、製造金流斷點，亦不違背其本意之幫助詐欺取
    財與幫助洗錢之不確定故意，於109年11月4日9時51分許前
    某時，在不詳地點，將其申設之華南商業銀行帳號00000000
    000000號帳戶之帳號，以傳送LINE訊息方式告知真實姓名、
    年籍不詳，LINE暱稱「中村」之詐欺集團成員。嗣「中村」
    所屬之詐欺集團成員取得華南帳戶之帳號後，即共同意圖為
    自己不法之所有，基於詐欺取財之犯意，於109年5月底起，
    以LINE暱稱「張偉」、微信暱稱「Logan Abe」等與乙○○網
    路交友，並對乙○○佯稱:自己是尼日利亞籍聯合國醫師，行
    李通關時遭海關刁難需要款項始能通關等語，致乙○○陷於錯
    誤，而於109年11月4日9時51分許，匯款61,500元至華南帳
    戶內，而該等款項旋遭丁○○提領完畢，被告復依「中村」之
    指示，將該等款項用以購買比特幣，並轉匯至「中村」指定
    之比特幣錢包，致生金流之斷點，而無從追查該等犯罪所得
    之去向，以掩飾或隱匿該等犯罪所得。　
  ㈡法院不得就未經起訴之犯罪審判，其就起訴書所未記載之事
    實而得予以審判者，以起訴效力所及之事實為限，必須認定
     未經起訴書所記載之事實成立犯罪，且與已起訴應論罪之
    事 實具有單一性不可分之關係者，始得為之，此觀刑事訴
    訟法第267條、第268條規定自明。上開審判不可分原則，以
    起訴 之事實構成犯罪為前提，倘若被訴部分不構成犯罪，
    即與未起訴之其餘事實不發生一部與全部之關係，縱使未起
    訴部分 應成立犯罪，因已無一部效力及於全部之可言，法
    院即不得 就未起訴部分之犯罪事實予以論究。至案件起訴
    後，檢察官認有裁判上一罪關係之他部事實，以併辦意旨書
    函請併辦審理，非屬訴訟上之請求，目的僅在促使法院注意
    而已，法院 審理結果如認起訴之事實不成立犯罪，應於主
    文諭知無罪，就併辦之部分，不論是否成立犯罪，均應退回
    原檢察官另為 適法之處理，方為合法。如仍併為審判，即
    屬未受請求之事項予以判決之當然違背法令（最高法院109
    年度台上字第4888號判決意旨可資參照）。
  ㈢原審既認被告被訴事實不成立犯罪而諭知無罪，業如前述，
    就上開併辦部分，不論是否成立犯罪，均應退回原檢察官另
    為適法之處理，方為合法，竟將上開僅由檢察官函送、促請
    原審注意性質之併辦事實併予審判後，一併諭知無罪，即有
    訴外裁判之情形。檢察官上訴意旨雖未提及此部分，仍認被
    告非單純出借帳戶，因而指摘原審判處被告無罪不當，雖無
    理由，然原判決既有前開可議之處，自應由本院予以撤銷，
    無從審究實體部分，而就臺灣基隆地方檢察署檢察官110年
    度偵字第2531號、第4629號、111年度偵字第559號移送併辦
    部分退回檢察官，另為適法之處理。 　　
據上論斷，應依刑事訴訟法、第369條第1項前段、第364條、第3
01條第1項，判決如主文。
本案經檢察官唐道發提起公訴，檢察官黃冠運到庭執行職務。
中　　華　　民　　國　　111 　年　　12　　月　　6 　　日
                  刑事第九庭    審判長法　官  潘翠雪
                                      法　官  陳筱珮
                                      法　官  陳俞婷
以上正本證明與原本無異。
檢察官如不服本判決，應於收受送達後20日內向本院提出上訴書
狀，惟須受刑事妥速審判法第9條限制。其未敘述上訴之理由者
，並得於提起上訴後20日內向本院補提理由書(均須按他造當事
人之人數附繕本)「切勿逕送上級法院」。
刑事妥速審判法第9條：
除前條情形外，第二審法院維持第一審所為無罪判決，提起上訴
之理由，以下列事項為限：
一、判決所適用之法令牴觸憲法。
二、判決違背司法院解釋。
三、判決違背判例。
刑事訴訟法第 377 條至第 379 條、第 393 條第 1 款之規定，
於前項案件之審理，不適用之。
                                      書記官  李政庭
中　　華　　民　　國　　111 　年　　12　　月　　6 　　日